臺灣高雄地方法院民事判決　　　　　　　　100年度國字第6號
原　　　告　李幸
法定代理人　陳正澔
被　　　告　高雄市政府
法定代理人　陳菊
訴訟代理人　余景登律師
複代理人　　黃見志律師
參加訴訟人　陳志靖
　　　　　　即陳志靖建築師事務所
訴訟代理人　陳崇善律師
上列當事人間請求國家賠償事件，經本院於民國100 年7 月6 日
言詞辯論終結，判決如下：
    主      文
原告之訴及假執行之聲請均駁回。
訴訟費用由原告負擔。
    事實及理由
壹、程序部分：
一、依國家賠償法請求損害賠償時，應先以書面向賠償義務機關
    請求之；賠償義務機關拒絕賠償，或自提出請求之日起逾30
    日不開始協議，或自開始協議之日起逾60日協議不成立時，
    請求權人得提起損害賠償之訴，國家賠償法第10條第1 項及
    第11條第1 項分別定有明文。本件原告提起本件國家賠償訴
    訟前，業已向被告於民國99年7 月30日請求賠償，並經被告
    於99年12月7 日函覆拒絕賠償，有高雄市政府交通局高市交
    二字第0990053438號函附拒絕賠償理由書在卷可稽（見本院
    卷第18頁），復為兩造所未爭執，則原告既已依國家賠償法
    踐行與賠償義務機關之協議先行程序，則其提起本件國家賠
    償訴訟，程序上自屬合法，先予敘明。
二、按當事人得於訴訟繫屬中，將訴訟告知於因自己敗訴而有法
    律上利害關係之第三人，參加訴訟應提出參加書狀，於本訴
    訟繫屬之法院為之，民事訴訟法第65條第1 項、第59條第1
    項分別定有明文。本件被告主張伊係由泰佳營造有限公司（
    下稱泰佳公司）承攬施作民族路候車環境改善工程，並由陳
    志靖即陳志靖建築師事務所（下稱陳志靖事務所）負責規劃
    、設計及監造技術服務，依承攬契約之規定，其致第三人損
    害者，應由造成損害原因之一方負責賠償，故聲請就本件訴
    訟對泰佳公司、陳志靖事務所為訴訟告知等語，經核被告所
    為聲請，合於法律規定，應予准許。而此復經本院將被告提
    出之民事告知訴訟狀繕本及開庭通知期日送達於泰佳公司、
    陳志靖事務所，且經其等分別於100 年3 月29日各自收受乙
    節，有送達證書2 紙在卷可稽（見本院卷第110 頁、第111
    頁），然僅陳志靖事務所依法以書面提出民事聲請參加訴訟
    狀，泰佳公司雖於準備程序期日以口頭表示欲參加訴訟，惟
    迄言詞辯論終結前俱未提出參加書狀，是僅陳志靖事務所成
    為合法訴訟參加人，合先敘明。
貳、實體部分：
一、原告主張：被告為高雄市區道路之管理維護機關，並由泰佳
    公司於98年2 月間承攬被告轄區內之高雄市三民區○○○路
    234 號前之快慢車道分隔島上之公車候車站環境改善工程（
    下稱系爭工程），惟泰佳公司於施工期間，在緊鄰該分隔島
    之慢車道上圍起60公分高之黃色警示線，而該分隔島之前端
    緊鄰行人穿越道處則種植有一整片植栽，並置有紐澤西護欄
    ，致行人無法步行經行人穿越道前往分隔島上候車，而須穿
    越道路、跨越警示線始能到達分隔島上之候車站，泰佳公司
    設置黃色警示線及紐澤西護欄之行為顯已違反道路交通標誌
    標線號誌設置規則第145 條第1 項規定，致行人交通受阻，
    被告就前揭情事顯有公共設施管理之缺失，嗣原告於98年2
    月23日下午5 時20分許，在欲前往前開分隔島上之候車站搭
    乘公車時，因遭植栽及紐澤西護欄之阻礙，不得已穿越慢車
    道以跨越黃色警示線，而於跨越之際，遭騎乘車牌號碼L93-
    226 號重型機車行經該處之訴外人毛瑞湧撞擊（下稱系爭事
    故）而受有頭部外傷併左側顱骨骨折、硬腦膜上出血及雙側
    蜘蛛網膜下出血等傷害（下稱系爭傷害），經送醫診治迄今
    仍呈植物人狀態，並經鈞院以98年度禁字第174 號裁定宣告
    禁治產在案。原告因系爭事故而無法自理生活，餘生需專人
    照顧，其尚有餘命13.8年，依入住護理之家每月所需平均費
    用為新臺幣（下同）31,539元，按霍夫曼式扣除中間利息計
    算，其受有額外支出看護費之損害為3,866,092 元，又原告
    因系爭傷害受有精神上痛苦至鉅，爰請求精神慰撫金1,000,
    000 元，合計受有損害4,866,092 元。為此爰依國家賠償法
    第3 條第1 項規定暫先求償3,000,000 元等語，並聲明：(一)
    被告應給付原告3,000,000 元，及自起訴狀繕本送達翌日起
    至清償日止，按年息百分之五計算之利息。(二)願供擔保，請
    准宣告假執行。
二、被告則以：原告受有系爭傷害與泰佳公司承攬系爭工程之施
    作並無因果關係，原告係因系爭事故而受有損害。又該分隔
    島旁既有黃色警示線隔絕，原告猶執意違規穿越道路、跨越
    泰佳公司所設置之黃色警示線而發生系爭事故，自非可歸責
    於伊或系爭工程之施工、監造單位。再者原告所需之看護費
    應僅1,288,697 元，其請求之精神慰輔金亦過高，均應予以
    酌減。縱認原告請求為有理由，惟原告就系爭事故之發生為
    肇事主因，應負百分之七十之責任，則經過失相抵後，並扣
    除原告已領取之強制汽車責任保險理賠金1,700,000 元（含
    醫療費理賠金200,000 元、殘廢理賠金1,500,000 元）及毛
    瑞湧給付之和解金150,000 元後，原告所受之損害已完全填
    補，自不得再向伊求償等語，資為抗辯，並聲明：(一)原告之
    訴駁回。(二)如受不利判決，願供擔保，請准免為假執行。
三、參加人則以：本件施工單位於施工前已經設置60公分高之警
    戒線，並設有黃色活動護欄，足以警示與維護安全，合於道
    路交通標誌標線號誌設置規則第145 條之規定，其設計、監
    造與施工單位並無任何過失；另在劃設有行人穿越道標線且
    有劃分島設置之道路，依道路交通安全規則第134 條第1 款
    與第3 款之規定，行人應循行人穿越道前進，本件事故發生
    之地點前方約10公尺處即設有行人穿越標線，且該處慢車道
    屬於設有劃分島之慢車道，不得穿越，原告未遵守道路交通
    規則，始肇生損害，應與被告無關等語資為抗辯，並聲明：
    原告之訴駁回。
四、兩造不爭執事項：
  1.被告為高雄市區道路之管理維護機關。
  2.泰佳公司自被告承攬系爭工程，於施工期間在分隔島之慢車
    道上圍起60公分高之黃色警示線，並設有黃色紐澤西護欄。
  3.原告因系爭事故受有系爭傷害，迄今仍呈植物人狀態，經本
    院以98年度禁字第174 號裁定宣告其為禁治產人。
  4.原告餘生有受看護之必要。
  5.原告就系爭事故已領取強制汽車責任險理賠金1,555,453 元
    。
  6.原告就系爭事故已與毛瑞湧達成和解，雙方約定毛瑞湧應給
    付原告150,000 萬元，自99年4 月5 日起至103 年5 月5日
    止，以每月為1 期，分50期，按月清償3,000 元，經本院作
    成99年度審交易字第25號刑事附帶民事訴訟事件和解筆錄在
    案。
五、本件爭點：
  (一)被告於系爭工程施工期間設置黃色警示線，有無違反道路交
    通標誌標線號誌設置規則第145 條第1 項之規定，致行人交
    通受阻情事？
  (二)原告所受之系爭傷害與被告設置黃色警示線之間有無因果關
    係？原告就系爭事故之發生是否與有過失？雙方應分擔之過
    失比例為何？
  (三)原告餘生所需支出之必要看護費為何？
  (四)原告請求之精神慰撫金是否過高？以若干為適當？
  (五)原告因系爭事故所受之損害是否已受填補？其依國家賠償法
    第3 條第1 項，請求被告賠償其所受之損害，有無理由？數
    額若干？
六、得心證之理由
  (一)被告於系爭工程施工期間設置黃色警示線，有無違反道路交
    通標誌標線號誌設置規則第145 條第1 項之規定，致行人交
    通受阻情事？
  1.按道路因施工、養護或其他情況致交通受阻，應視需要設置
    各種標誌或拒馬、交通錐等，夜間應有反光或施工警告燈號
    ，必要時並應使用號誌或派旗手管制交通，道路交通標誌標
    線號誌設置規則第145 條第1 項定有明文。
  2.經查，系爭工程係由被告委託訴外人泰佳公司施作，而泰佳
    公司於施工期間已在分隔島之慢車道上圍起60公分高之黃色
    警示線，並設有黃色紐澤西護欄等情，此為兩造所不爭執。
    而依上揭道路交通標誌標線號誌設置規則之規定，道路因施
    工、養護或其他情況致交通受阻，固應視需要設置各種標誌
    或拒馬、交通錐等設施，惟該規定所揭示之前開設施應僅係
    列舉規定，參以設施設置之目的應係在於區隔人車與施工、
    養護中之道路以維人車之安全、俾利工程之施作，是該等阻
    絕設施，自不以各種標誌或拒馬、交通錐等為限。本件被告
    委託泰佳公司施作系爭工程時，業經泰佳公司在分隔島之慢
    車道上圍起60公分高之黃色警示線，並設置黃色紐澤西護欄
    ，堪認該等設施已足以有效阻絕、警示來往之人車可得注意
    及系爭工程之存在以維安全。
  3.綜上，泰佳公司於施工期間已在分隔島之慢車道上圍起60公
    分高之黃色警示線，並設有黃色紐澤西護欄，而該等警示設
    施之設置已足以發揮警示、隔絕人車接近施作中之系爭工程
    之作用，應無違反道路交通標誌標線號誌設置規則第145 條
    第1 項之規定。
  (二)原告所受之系爭傷害與被告設置黃色警示線之間有無因果關
    係？
  1.按公有公共設施因設置或管理有欠缺，致人民生命、身體或
    財產受損害者，國家應負損害賠償責任，國家賠償法第3 條
    第1 項固定有明文。人民依上開規定請求國家賠償時，尚須
    人民之生命、身體或財產所受之損害，與公有公共設施之設
    置或管理之欠缺，具有相當因果關係，始足當之。次按公共
    設施依其物之性質，原有一定之使用目的及使用方法，如個
    人擅自進入具有危險性且設有警告標誌之公共設施，致生傷
    亡，此項違反使用目的及使用方法之個人冒險行為，所生損
    害，難令國家負賠償責任（最高法院84年度台上字第1004號
    、85年度台上字第2227號判決意旨參照）。又行人穿越道路
    ，在設有行人穿越道者，必須經由行人穿越道穿越，不得在
    其100 公尺範圍內穿越道路，道路交通安全規則第134 條定
    有明文。
  2.經查，系爭事故發生之現場不遠處即設有行人穿越道可供行
    人橫越機慢車道乙情，業經原告於本院審理時稱：行人穿越
    道距離分隔島上之候車站牌有5 公尺之距離（見本院卷第11
    8 頁）等語明確，並有原告陳報之照片8 張附卷可參（見本
    院卷第14頁至第16頁），堪信系爭事故之發生地並非未設置
    足供行人通行之行人穿越道可資穿越機慢車道之處，而系爭
    事故發生時原告並未行走上開行人穿越道而係逕行橫越慢車
    道，並於穿越中途始遭訴外人毛瑞湧騎乘機車撞擊成傷等情
    ，亦據原告稱：伊亦知悉法理上不容許行人不循行人穿越道
    逕自穿越機慢車道前往分隔島，然伊係因沒有其他的方法才
    會違規跨越道路前往分隔島搭車，導致被慢車道上的機車所
    撞擊（見本院卷第152 頁）等語綦詳，且核與毛瑞湧於警詢
    中所稱：「我車沿民族一路慢車道南往北行駛，直行至民族
    一路232 號前時，我車前車頭與一位行人（原告）左側相擦
    撞，對方是沿民族一路232 號前穿越民族一路東往西步行，
    該行人可能是要到分隔島搭乘公車」等語及警卷所附道路交
    通事故現場圖等相符，而此事故經高雄市政府交通局車輛行
    車事故鑑定委員會為鑑定結果亦認：「李幸（原告）行人於
    設有劃分島路段穿越道路不當，為肇事主因；毛瑞湧（機車
    駕駛）未注意車前狀況，為肇事次因」等語，此有高雄市政
    府交通局車輛行車事故鑑定委員會函覆臺灣高雄地方法院檢
    察署之鑑定意見書附卷可稽（見本院卷第106 頁），另觀諸
    上開道路交通事故現場圖所示，系爭事故現場車輛之刮地痕
    起始點距離分隔島尚有1.8 公尺之遠，足認毛瑞湧並非在警
    示線旁撞及原告，堪信原告之所以遭毛瑞湧騎乘機車撞擊致
    生系爭傷害，係因原告未依道路交通安全規則之規定循行人
    穿越道跨越馬路，而在逕行穿越慢車道至分隔島之途中即遭
    撞擊所致，而非如原告所陳之正值跨越警示線之際遭受撞擊
    ，則原告既非因系爭阻絕設施之擾而遭撞擊，其受傷即與系
    爭工程之承包商泰佳公司在施工地點設置黃色警示線與黃色
    紐澤西護欄之行為無關。況泰佳公司於施工期間在分隔島之
    慢車道上圍起60公分高之黃色警示線及黃色紐澤西護欄原未
    違反道路交通標誌標線號誌設置規則之規定已如前述，且該
    黃色警示線之作用本係警示、隔絕人車進入施作中之系爭工
    程，換言之，該黃色警示線設置之目的本係警告行人勿跨越
    、進入警示線內側之施工區域，惟原告無視該黃色警示線所
    揭示之警告作用，仍執意往黃色警示線之方向前進，並在未
    至警示線前即遭毛瑞湧騎乘機車撞擊致傷，本件系爭事故之
    發生，實係原告違規穿越機慢車道所致，尚難認與被告設置
    之黃色警示線及黃色紐澤西護欄有關。
  3.原告雖稱：縱伊循行人穿越道跨越馬路，劃分島前端之植栽
    亦會造成阻礙使其無法到達公車候車站牌，伊才會選擇跨越
    被告設置之黃色警示線云云，惟查，上揭行人穿越道距離分
    隔島上之候車站牌僅距離5 公尺等情，為原告所自承已如前
    述，且有現場照片可稽，則原告若係在行人穿越道待綠燈亮
    起後，即可先自路旁橫越馬路至劃分島一側，再沿被告拉起
    之黃色警示線外緣前行至警示線之末端進入劃分島，其所需
    步行之距離不致過遠，耗費之時間亦不算長，且尚不受劃分
    島上植栽之影響，並非全無可供通行之途徑，然原告竟捨合
    法之途徑不採，逕自違規穿越機慢車道，其辯稱跨越車道為
    不得不然之選擇，實不足採。是該劃分島上之公車站牌原有
    一定之使用方法，原告未循合法之途徑前往候車站牌，逕自
    穿越行人穿越道，致生傷亡，此項違反使用方法之個人冒險
    行為，所生損害，實難令國家負賠償責任。再者，該黃色警
    示線及黃色紐澤西護欄既係設置於機慢車道鄰近劃分島一側
    ，並刻意提升至60公分高，於客觀情況下，實難認欲前往劃
    分島上公車站牌之行人，通常會無視於黃色警示線警告行人
    勿跨越、進入警示線內側之施工區域之作用，而蓄意自陷於
    危險之情境之中，且所謂因果關係係指依客觀之觀察，通常
    會發生損害者，即為有因果關係，如必不生該等損害或通常
    亦不生該等損害者，則不具有因果關係，本件系爭事故之發
    生，實係原告違規穿越機慢車道所致，並非被告設置黃色警
    示線及黃色紐澤西護欄後，通常即會肇致行人遭往來之車輛
    撞擊致傷，是原告發生系爭事故實與被告設置黃色警示線及
    黃色紐澤西護欄乙事，無相當因果關係存在，而純係偶然之
    事實而已，原告受有系爭傷害既係因訴外人毛瑞湧之過失所
    致，即與被告前開警示設施無關，兩者無因果關係自明，自
    難令被告就原告所受之系爭傷害負損害賠償之責甚明。
  4.綜上，原告受有系爭傷害係因其違反道路交通安全規則逕自
    穿越機慢車道所致，要與被告設置黃色警示線及黃色紐澤西
    護欄之行為無因果關係，被告自無須就原告所受之系爭傷害
    負損害賠償之責，就上揭本件爭點(二)之原告就系爭事故之發
    生是否與有過失？雙方應分擔之過失比例為何？及爭點(三)、
    (四)、(五)，以及兩造就該等爭點所提出之攻擊、防禦方法及證
    據資料，本院自無審酌論述之必要。
六、綜上所述，原告受有系爭傷害既非因被告於系爭工程施工處
    設置黃色警示線及黃色紐澤西護欄所造成，且被告之設置行
    為亦無缺失，從而原告依國家賠償法第3 條第1 項之規定請
    求被告應給付3,000,000 元，及加計自100 年3 月3 日起至
    清償日止之法定遲延利息，均屬無據，而應予駁回。又原告
    之訴既經駁回，其假執行之聲請即失所附麗，應併予駁回。
七、本件事證已臻明確，兩造其餘之攻擊防禦方法及證據資料，
    經核與判決結果不生影響，爰毋庸一一論列，併此敘明。
八、據上論結，本件原告之訴為無理由，爰依民事訴訟法第78條
    ，判決如主文。
中    華    民    國  100     年    7     月    27    日
                  民事第四庭  審判長法  官  黃宏欽
                                    法  官  楊淑儀
                                    法  官  謝宗翰
以上正本係照原本作成。
如對本判決上訴，須於判決送達後20日內向本院提出上訴狀。如
委任律師提起上訴者，應一併繳納上訴審裁判費。
中    華    民    國  100     年    7     月    27    日
                                    書記官  王居玲